ACORDAO-COMPLETO-2484647

ACÓRDÃO 12158/2021 ATA 31/2021 - PRIMEIRA CÂMARA

VISTOS, relatados e discutidos estes autos de tomada de contas especial instaurada pelo Fundo Nacional de Desenvolvimento da Educação relativa aos recursos federais repassados para ações do programa Projovem Campo, ciclo de 2014-2015, no município de Novo Repartimento/PA.
ACORDAM os ministros do Tribunal de Contas da União, reunidos em sessão da 1ª Câmara, ante as razões expostas pelo relator, em:
9.1. considerar revel, para todos os efeitos, com fundamento no art. 12, § 3º, da Lei 8.443/1992, o Sr. Deusivaldo Silva Pimentel;
9.2. acatar parcialmente as alegações de defesa da Sra. Valmira Alves da Silva;
9.3. julgar regulares com ressalva as contas da Sra. Valmira Alves da Silva, com fulcro nos arts. 1º, inciso I, 16, II, 18 e 23, inciso II, da Lei 8.443/1992 c/c com os arts. 1º, inciso I, 208, caput, e 214, II, do RI/TC, dando-lhe quitação;
9.4. julgar irregulares, com fundamento nos arts. 1º, I, e 16, III, "a", da Lei 8.443/1992 c/c os arts. 19 e 23, III, da mesma lei, as contas do Sr. Deusivaldo Silva Pimentel;
9.5. aplicar ao Sr. Deusivaldo Silva Pimentel a multa prevista no art. 58, I, da Lei 8.443/1992 c/c o art. 267 do RI/TCU, no valor de R$ 5.000,00 (cinco mil reais) , com a fixação do prazo de 15 (quinze) dias, a contar da notificação, para que comprove, perante este Tribunal (art. 214, III, "a", do RI/TCU) , o recolhimento da dívida aos cofres do Tesouro Nacional, atualizada monetariamente desde a data do presente acórdão até a do efetivo recolhimento, se for paga após o vencimento, na forma da legislação em vigor;
9.6. autorizar, desde logo, se requerido, com fundamento no art. 26, da Lei 8.443/1992, c/c o art. 217, §§ 1º e 2º, do RI/TCU, o parcelamento das dívidas em até 36 parcelas, incidindo, sobre cada parcela, corrigida monetariamente, os correspondentes acréscimos legais, fixando-lhes o prazo de 15 (quinze)  dias, a contar do recebimento da notificação, para comprovar, perante o Tribunal, o recolhimento da primeira parcela, e de 30  (trinta)  dias, a contar da parcela anterior, para comprovar o recolhimento das demais parcelas, devendo incidir, sobre cada valor mensal, atualizado monetariamente, os juros de mora devidos, no caso do débito, na forma prevista na legislação em vigor, alertando o responsável de que a falta de comprovação do pagamento de qualquer parcela importará o vencimento antecipado do saldo devedor, nos termos do § 2º do art. 217, do Regimento Interno deste Tribunal;
9.7. autorizar, desde logo, nos termos dos arts. 219, II, do RI/TCU e 28, II, da Lei 8.443/1992, a cobrança judicial das dívidas, caso não atendidas as notificações;
9.8. enviar cópia deste acórdão ao FNDE e aos responsáveis, informando que o inteiro teor da presente deliberação, acompanhada do relatório e da proposta de deliberação que a fundamenta, estará disponível, no dia seguinte a sua oficialização, para a consulta no endereço www.tcu.gov.br/acordaos.
9.9. encaminhar cópia da deliberação ao  (à)  chefe da Procuradoria da República no Pará, em cumprimento ao disposto no § 3º do art. 16, da Lei 8.443/1992.

Tomada de contas especial instaurada pelo FNDE em razão de omissão no dever de prestar contas de recursos recebidos  por força do PROJOVEM CAMPO.

Primeira Câmara

município de Novo Repartimento - PA.

3. Interessados/Responsáveis:
3.1. Interessado: Fundo Nacional de Desenvolvimento da Educação (FNDE).
3.2. Responsáveis: Deusivaldo Silva Pimentel (XXX.019.513-XX); Valmira Alves da Silva (XXX.381.142-XX).

13.1. Ministros presentes: Walton Alencar Rodrigues (Presidente), Vital do Rêgo e Jorge Oliveira.
13.2. Ministro-Substituto convocado: Augusto Sherman Cavalcanti.
13.3. Ministro-Substituto presente: Weder de Oliveira (Relator).

WEDER DE OLIVEIRA

Trata-se de tomada de contas especial instaurada pelo Fundo Nacional de Desenvolvimento da Educação (FNDE) , em desfavor de Valmira Alves da Silva, prefeita no período de 1/1/2013 a 31/12/2016, e Deusivaldo Silva Pimentel, prefeito no período de 1/1/2017 a 31/12/2020, em razão da omissão no dever de prestar contas dos recursos recebidos por força do Projovem Campo, ciclo 2014-2015, vigente de 23/9/2014 a 23/9/2017, e cujo prazo para prestação de contas se encerrou em 8/2/2018 (peça 4) .
Reproduzo, com os ajustes de forma pertinentes, a instrução apresentada (peça 41) pela Secretaria de Controle Externo de Tomada de Contas Especial (Secex-TCE) :
"2.	Cumpre esclarecer que, segundo notícia do FNDE (peça 24) , o SIGPC estaria aberto para inserção de dados sobre as despesas efetuadas com os recursos do PROJOVEM CAMPO/2014 a partir de 10/12/2017, e o prazo final para encaminhar as prestações de contas seria de 60 dias, após a abertura do sistema para envio, ou seja, 8/2/2018 (https://www.fnde.gov.br/index.php/component/k2/item/11147-presta%C3%A7%C3%A3o-de-contas-do-projovem-campo-saberes-da-terra-est%C3%A1-dispon%C3%ADvel-para-registro-no-sigpc-contas-online, acesso em 26/11/2019) .
HISTÓRICO
3.	Em 5/9/2019, com fundamento na IN/TCU 71/2012, alterada pela IN/TCU 76/2016 e DN/TCU 155/2016, o dirigente do Fundo Nacional de Desenvolvimento da Educação autorizou a instauração da tomada de contas especial (peça 1) . O processo foi registrado no sistema e-TCE com o número 3711/2019.
4.	Os recursos repassados por FNDE ao município de Novo Repartimento/PA, no âmbito do PROJOVEM CAMPO - exercício 2014, totalizaram R$ 220.590,00 (peça 4) .
5.	O fundamento para a instauração da Tomada de Contas Especial, conforme consignado na matriz de responsabilização elaborada pelo tomador de contas, foi a constatação da seguinte irregularidade:
Não comprovação da boa e regular aplicação dos recursos federais repassados à Prefeitura Municipal de Novo Repartimento/PA, em face da omissão no dever de prestar contas dos valores transferidos, no âmbito do PROJOVEM CAMPO, no exercício de 2014, cujo prazo encerrou-se em 8/2/2018.
6.	Os responsáveis arrolados na fase interna foram devidamente comunicados e, diante da ausência de justificativas suficientes para elidir a irregularidade e da não devolução dos recursos, instaurou-se a tomada de contas especial.
7.	No relatório (peça 17) , o tomador de contas concluiu que o prejuízo importaria no valor original de R$ 220.590,00, imputando-se a responsabilidade a Valmira Alves da Silva, Prefeito Municipal, no período de 1/1/2013 a 31/12/2016, na condição de gestor dos recursos e Deusivaldo Silva Pimentel, Prefeito Municipal, no período de 1/1/2017 até o momento, na condição de gestor dos recursos.
8.	Em 30/10/2019, a Controladoria-Geral da União emitiu o relatório de auditoria (peça 19) , em concordância com o relatório do tomador de contas. O certificado de auditoria e o parecer do dirigente do órgão de controle interno concluíram pela irregularidade das presentes contas (peças 20 e 21) .
9.	Em 11/11/2019, o ministro responsável pela área atestou haver tomado conhecimento das conclusões contidas no relatório e certificado de auditoria, bem como do parecer conclusivo do dirigente do órgão de controle interno, manifestando-se pela irregularidade das contas, e determinou o encaminhamento do processo ao Tribunal de Contas da União (peça 22) .
10.	Na primeira instrução inicial (peça 27) , analisando-se os documentos nos autos, concluiu-se pela necessidade de realização de citação e audiência para as seguintes irregularidades:
10.1. Irregularidade 1: Não comprovação da boa e regular aplicação dos recursos federais repassados ao município de Novo Repartimento/PA, em face da omissão no dever de prestar contas dos valores transferidos, no âmbito do PROJOVEM CAMPO, no exercício de 2014, cujo prazo encerrou-se em 8/2/2018.
10.1.1. Evidências da irregularidade: documento técnico presente na peça 10.
10.1.2. Normas infringidas: art. 37, caput, c/c o art. 70, parágrafo único, da Constituição da República Federativa do Brasil; art. 93, do Decreto-lei 200/1967; art. 66, do Decreto 93.872/1986; e Resolução CD/FNDE 11, de 16/4/2014.
10.2. Débitos relacionados à responsável Valmira Alves da Silva (CPF: XXX.381.142-XX) :
	Data de ocorrência
	Valor histórico (R$) 

	23/9/2014
	110.295,00

	26/8/2015
	55.147,50

	5/1/2016
	55.147,50

10.2.1. Cofre credor: Fundo Nacional de Desenvolvimento da Educação.
10.2.2. Responsável: Valmira Alves da Silva (CPF: XXX.381.142-XX) .
10.2.2.1. Conduta: Não demonstrar a boa e regular aplicação dos recursos federais recebidos e geridos à conta do PROJOVEM CAMPO, no exercício de 2014, em face da omissão na prestação de contas, cujo prazo encerrou-se em 8/2/2018.
10.2.2.2. Nexo de causalidade: A conduta descrita impediu o estabelecimento do nexo causal entre as possíveis despesas efetuadas com os recursos recebidos, no âmbito do PROJOVEM CAMPO, no exercício de 2014, em afronta ao art. 37, caput, c/c o art. 70, parágrafo único, da Constituição da República Federativa do Brasil; art. 93, do Decreto-lei 200/1967; art. 66, do Decreto 93.872/1986; e Resolução CD/FNDE 11, de 16/4/2014.
10.2.2.3. Culpabilidade: Não há excludentes de ilicitude, de culpabilidade e de punibilidade; é razoável supor que a responsável tinha consciência da ilicitude de sua conduta; era exigível conduta diversa da praticada, qual seja, desincumbir-se do seu dever por meio da apresentação da prestação de contas no prazo e forma devidos e/ou disponibilizar as condições materiais mínimas e necessárias para que seu sucessor pudesse apresentar a devida prestação de contas.
11.	Encaminhamento: citação.
11.1. Irregularidade 2: Não cumprimento do prazo originalmente estipulado para prestação de contas do PROJOVEM CAMPO, no exercício de 2014, cujo prazo encerrou-se em 8/2/2018.
11.1.1. Evidências da irregularidade: documento técnico presente na peça 10.
11.1.2.  Normas infringidas: art. 37, caput, c/c o art. 70, parágrafo único, da Constituição da República Federativa do Brasil; art. 93, do Decreto-lei 200/1967; art. 66, do Decreto 93.872/1986; e Resolução CD/FNDE 11, de 16/4/2014.
11.1.3. Responsável: Deusivaldo Silva Pimentel (CPF: XXX.019.513-XX) .
11.1.3.1. Conduta: Descumprir o prazo originalmente estipulado para prestação de contas dos recursos federais recebidos à conta do PROJOVEM CAMPO, no exercício de 2014, o qual se encerrou em 8/2/2018.
11.1.3.2. Nexo de causalidade: A conduta descrita impediu o estabelecimento do nexo causal entre as possíveis despesas efetuadas com os recursos recebidos, no âmbito do PROJOVEM CAMPO, no exercício de 2014, em afronta ao art. 37, caput, c/c o art. 70, parágrafo único, da Constituição da República Federativa do Brasil; art. 93, do Decreto-lei 200/1967; art. 66, do Decreto 93.872/1986; e Resolução CD/FNDE 11, de 16/4/2014.
11.1.3.3. Culpabilidade: Não há excludentes de ilicitude, de culpabilidade e de punibilidade; é razoável supor que o responsável tinha consciência da ilicitude de sua conduta; era exigível conduta diversa da praticada, qual seja, desincumbir-se do seu dever por meio da apresentação da prestação de contas no prazo e forma devidos.
12.	Encaminhamento: audiência.
13.	Ressalta-se que a segunda instrução preliminar (peças 48, 49 e 50) , propôs tão somente reiterar a audiência do responsável Deusivaldo Silva Pimentel, prefeito à época, no seu domicílio necessário, nos termos do art. 76, da Lei 10.406/2002 - Código Civil.
14.	Em cumprimento aos pronunciamentos da unidade (peças 29 e 50) , foram efetuadas a citação e a audiência dos responsáveis, nos moldes descritos a seguir:
a)	 Valmira Alves da Silva - promovida a citação da responsável:
	Comunicação: Ofício 13905/2019 - Seproc (peça 32) .
Data da Expedição: 11/12/2019.
Data da Ciência: 23/12/2019 (peças 39 e 34) .
Nome Recebedor: Eugirlene Gomes da Silva (Doc. Ident. 4529575) .
Observação: Ofício enviado para o endereço do responsável, conforme pesquisa na base de dados no sistema da Receita Federal, custodiada pelo TCU (peças 30 e 62) .
Prorrogações de prazo:
	Documento
	Nova data limite

	Termo (peça 36) 
	16/2/2020

Fim do prazo para a defesa: 6/2/2020.
Observação: Defesa apresentada em 12/2/2020 (peças 41, 42, 43, 44 e 45) .

b)	 Deusivaldo Silva Pimentel - promovida a audiência do responsável:
	Comunicação: Ofício 13906/2019 - Seproc (peça 33) .
Data da Expedição: 11/12/2019.
Data da Ciência: 6/1/2020 (peça 40) .
Nome Recebedor: Elizabetthe Pereira (Doc. Ident. 6865845) .
Observação: Ofício enviado para o endereço do responsável, conforme pesquisa na base de dados da Receita Federal (CPF) custodiada pelo TCU (peças 31 e 46) .
Fim do prazo para a defesa: 21/1/2020.

	Comunicação: Ofício 49187/2020 - Seproc (peça 52) .
Data da Expedição: 23/9/2020.
Data da Ciência: 19/10/2020 (peça 53) .
Nome Recebedor: Raiane Silva da Cruz (Doc. Ident. 6373434) .
Observação: Ofício enviado para o endereço do responsável, na forma proposta na segunda instrução preliminar (peças 48, 49 e 50) , conforme pesquisa na base de dados da Receita Federal (CNPJ) custodiada pelo TCU (peça 51) , sendo este o endereço da Prefeitura Municipal e o domicílio necessário do responsável Deusivaldo Silva Pimentel, quem era o prefeito à época, nos termos do art. 76, do Código Civil.
Fim do prazo para a defesa: 3/11/2020.

15.	Conforme os Despachos de Conclusão das Comunicações Processuais (peças 47 e 54) , as providências inerentes às comunicações processuais foram concluídas.
16.	Transcorrido o prazo regimental, o responsável Deusivaldo Silva Pimentel permaneceu silente, devendo ser considerado revel, nos termos do art. 12, § 3º, da Lei 8.443/1992.
17.	Por seu turno, a responsável Valmira Alves da Silva apresentou as suas alegações de defesa em 12/2/2020 (peças 41, 42, 43, 44 e 45) , as quais serão analisadas na presente instrução.
ANÁLISE DOS PRESSUPOSTOS DE PROCEDIBILIDADE DA IN/TCU 71/2012
Avaliação de Viabilidade do Exercício do Contraditório e Ampla Defesa:
18.	Verifica-se que não houve o transcurso de mais de dez anos desde o fato gerador sem que tenha havido a notificação dos responsáveis pela autoridade administrativa federal competente (art. 6º, inciso II, c/c art. 19 da IN/TCU 71/2012, modificada pela IN/TCU 76/2016) , uma vez que o fato gerador da irregularidade sancionada ocorreu em 9/2/2018, haja vista que o vencimento do prazo para prestação de contas deu-se em 8/2/2018, e os responsáveis foram notificados sobre as irregularidades pela autoridade administrativa competente conforme abaixo:
18.1. Valmira Alves da Silva, por meio do ofício acostado à peça 6, p. 2-3, recebido em 7/5/2019, conforme AR (peça 7) ; e
18.2. Deusivaldo Silva Pimentel, por meio do ofício acostado à peça 8, recebido em 30/4/2018, conforme AR (peça 9) .
Valor de Constituição da TCE:
19.	Verifica-se, ainda, que o valor atualizado do débito apurado (sem juros) em 1/1/2017 é de R$ 252.078,65, portanto superior ao limite mínimo de R$ 100.000,00, na forma estabelecida conforme os arts. 6º, inciso I, e 19 da IN/TCU 71/2012, modificada pela IN/TCU 76/2016.
OUTROS PROCESSOS/DÉBITOS NOS SISTEMAS DO TCU COM OS MESMOS RESPONSÁVEIS
20.	Informa-se que foi encontrado processo no Tribunal com os mesmos responsáveis:
	Responsável
	Processos

	Valmira Alves da Silva
	Processo 022.121/2009-6 [TCE, encerrado]

21.	A tomada de contas especial está, assim, devidamente constituída e em condição de ser instruída.
EXAME TÉCNICO
Da validade das notificações:
22.	Preliminarmente, cumpre tecer breves considerações sobre a forma como são realizadas as comunicações processuais no TCU. A esse respeito, destacam-se o art. 179, do Regimento Interno do TCU (Resolução 155, de 4/12/2002) e o art. 4º, inciso III, § 1º, da Resolução TCU 170, de 30 de junho de 2004, in verbis:
Art. 179. A citação, a audiência ou a notificação, bem como a comunicação de diligência, far se-ão:
I - mediante ciência da parte, efetivada por servidor designado, por meio eletrônico, fac-símile, telegrama ou qualquer outra forma, desde que fique confirmada inequivocamente a entrega da comunicação ao destinatário;
II - mediante carta registrada, com aviso de recebimento que comprove a entrega no endereço do destinatário;
III - por edital publicado no Diário Oficial da União, quando o seu destinatário não for localizado
 (...) 
Art. 3º As comunicações serão dirigidas ao responsável, ou ao interessado, ou ao dirigente de órgão ou entidade, ou ao representante legal ou ao procurador constituído nos autos, com poderes expressos no mandato para esse fim, por meio de:
I - correio eletrônico, fac-símile ou telegrama;
II - servidor designado;
III - carta registrada, com aviso de recebimento;
IV - edital publicado no Diário Oficial da União, quando o seu destinatário não for localizado, nas hipóteses em que seja necessário o exercício de defesa.
Art. 4º. Consideram-se entregues as comunicações:
I - efetivadas conforme disposto nos incisos I e II do artigo anterior, mediante confirmação da ciência do destinatário;
II - realizadas na forma prevista no inciso III do artigo anterior, com o retorno do aviso de recebimento, entregue comprovadamente no endereço do destinatário;
III - na data de publicação do edital no Diário Oficial da União, quando realizadas na forma prevista no inciso IV do artigo anterior.
§ 1º O endereço do destinatário deverá ser previamente confirmado mediante consulta aos sistemas disponíveis ao Tribunal ou a outros meios de informação, a qual deverá ser juntada ao respectivo processo.
 (...) 
23.	Bem se vê, portanto, que a validade da citação via postal não depende de que o aviso de recebimento seja assinado pelo próprio destinatário da comunicação, o que dispensa, no caso em tela, a entrega do AR em 'mãos próprias'. A exigência da norma é no sentido de o Tribunal verificar se a correspondência foi entregue no endereço correto, residindo aqui a necessidade de certeza inequívoca.
24.	Não é outra a orientação da jurisprudência do TCU, conforme se verifica dos julgados a seguir transcritos:
São válidas as comunicações processuais entregues, mediante carta registrada, no endereço correto do responsável, não havendo necessidade de que o recebimento seja feito por ele próprio (Acórdão 3648/2013-TCU-Segunda Câmara, Relator Min. José Jorge) ;
É prescindível a entrega pessoal das comunicações pelo TCU, razão pela qual não há necessidade de que o aviso de recebimento seja assinado pelo próprio destinatário. Entregando se a correspondência no endereço correto do destinatário, presume-se o recebimento da citação. (Acórdão 1019/2008-TCU-Plenário, Relator Min. Benjamin Zymler) ;
As comunicações do TCU, inclusive as citações, deverão ser realizadas mediante Aviso de Recebimento - AR, via Empresa Brasileira de Correios e Telégrafos, bastando para sua validade que se demonstre que a correspondência foi entregue no endereço correto. (Acórdão 1526/2007-TCU-Plenário, Relator Min. Aroldo Cedraz) .
25.	A validade do critério de comunicação processual do TCU foi referendada pelo Supremo Tribunal Federal, nos termos do julgamento do MS-AgR 25.816/DF, por meio do qual se afirmou a desnecessidade da ciência pessoal do interessado, entendendo-se suficiente a comprovação da entrega do 'AR' no endereço do destinatário:
Ementa: agravo regimental. Mandado de segurança. Desnecessidade de intimação pessoal das decisões do tribunal de contas da união. art. 179 do regimento interno do TCU. Intimação do ato impugnado por carta registrada, iniciado o prazo do art. 18 da lei nº 1.533/51 da data constante do aviso de recebimento. Decadência reconhecida. Agravo improvido.
O envio de carta registrada com aviso de recebimento está expressamente enumerado entre os meios de comunicação de que dispõe o Tribunal de Contas da União para proceder às suas intimações.
O inciso II do art. 179 do Regimento Interno do TCU é claro ao exigir apenas a comprovação da entrega no endereço do destinatário, bastando o aviso de recebimento simples. 
Da revelia do responsável Deusivaldo Silva Pimentel:
26.	No caso vertente, a audiência do responsável Deusivaldo Silva Pimentel se deu em endereços provenientes de pesquisas de endereços realizadas nas bases de dados da Receita Federal (CPF e CNPJ) custodiadas pelo TCU (peças 31, 46 e 51) . A entrega do ofício de audiência nesses endereços ficou comprovada conforme detalhamento a seguir:
26.1. Deusivaldo Silva Pimentel, ofício 13906/2019 - Seproc (peça 33) , origem na base de dados da Receita Federal (CPF) , peças 31 e 46, e ofício 49187/2020 - Seproc (peça 52) , origem na base de dados da Receita Federal (CNPJ) , peça 51.
27.	Nos processos do TCU, a revelia não leva à presunção de que seriam verdadeiras todas as imputações levantadas contra os responsáveis, diferentemente do que ocorre no processo civil, em que a revelia do réu opera a presunção da verdade dos fatos narrados pelo autor (Acórdão 1009/2018-TCU-Plenário, Relator Min. Bruno Dantas; 2369/2013 - TCU - Plenário, Relator Min. Benjamin Zymler e 2449/2013 - TCU - Plenário, Relator Min. Benjamin Zymler) . Dessa forma, a avaliação da responsabilidade do agente não pode prescindir da prova existente no processo ou para ele carreada.
28.	Ao não apresentar as suas razões de justificativa, o responsável deixou de produzir prova do cumprimento da sua obrigação de prestar contas, ou, caso contrário, das circunstâncias que o impediram de se desincumbir da aludida obrigação, em afronta às normas que impõem aos gestores públicos a obrigação legal de, sempre que demandados pelos órgãos de controle, apresentar os documentos que demonstrem a correta utilização das verbas públicas, a exemplo do contido no art. 93 do Decreto-Lei 200/1967: 'Quem quer que utilize dinheiros públicos terá de justificar seu bom e regular emprego na conformidade das leis, regulamentos e normas emanadas das autoridades administrativas competentes.' 
29.	Mesmo as razões de justificativa não sendo apresentadas, considerando o princípio da verdade real que rege esta Corte, procurou-se buscar, em manifestações do responsável na fase interna desta Tomada de Contas Especial, se havia algum argumento que pudesse ser aproveitado a seu favor.
30.	No entanto, o responsável não se manifestou na fase interna, não havendo, assim, nenhum argumento que possa vir a ser analisado e posteriormente servir para afastar as irregularidades apontadas.
31.	Em consulta aos sistemas corporativos do instaurador (por exemplo: SICONV, SIGPC etc.) , realizada na data de 29/3/2021, verifica-se que o responsável Deusivaldo Silva Pimentel também não apresentou contas junto ao instaurador e continua inadimplente (peça 61) . Tal informação é corroborada pelo Despacho DAESP nº 2151479/2020 (peça 59) e pelo Despacho DAESP nº 2187000/2021 (peça 60) .
32.	Em se tratando de processo em que a parte interessada não se manifestou acerca das irregularidades imputadas, não há elementos para que se possa efetivamente aferir e reconhecer a ocorrência de boa-fé na conduta do responsável, podendo este Tribunal, desde logo, proferir o julgamento de mérito pela irregularidade das contas, conforme os termos dos §§ 2º e 6º do art. 202 do Regimento Interno do TCU. (Acórdão 2064/2011-TCU-Primeira Câmara (relator Min. Ubiratan Aguiar) , 6.182/2011-TCU-1ª Câmara (relator Min. Weber de Oliveira) , 4.072/2010-TCU-1ª Câmara (Relator Min. Valmir Campelo) , 1.189/2009-TCU-1ª Câmara (Relator Min. Marcos Bemquerer) , 731/2008-TCU-Plenário (Relator Min. Aroldo Cedraz) .
33.	Dessa forma, o responsável Deusivaldo Silva Pimentel deve ser considerado revel, nos termos do art. 12, § 3º, da Lei 8.443/1992, devendo as suas contas serem julgadas irregulares, aplicando-lhe a multa prevista no art. 58, inciso I, da Lei 8.443/1992.
Alegações de defesa da responsável Valmira Alves da Silva (peças 41, 42, 43, 44 e 45) :
34.	Após fazer um breve histórico processual, a responsável alega, em síntese, o seguinte:
34.1. Aduz que o montante histórico total de R$ 220.590,00 transferido ao município à conta do programa não foi utilizado pela responsável (ex-Prefeita Municipal no período de 1/1/2013 a 31/12/2016) , encontrando-se até hoje depositado na conta corrente específica, conforme extratos bancários que anexa aos autos (peça 42) ;
34.2. Conclui, portanto, que não há que se falar em desvio de verba pública, uma vez que o dinheiro continuou disponível para a execução do programa pelo seu sucessor;
34.3. Cita várias informações e dados constantes dos sites do FNDE e do MEC, da Lei Federal nº 11.692/2008, do Decreto Federal nº 6.629/2008, da Lei Municipal nº 633/2009 e do Decreto Municipal nº 004/2013;
34.4. Alega que sequer administrava a conta bancária específica onde foram depositados os recursos do programa;
34.5. Argumenta que o prazo para prestação de contas dos recursos venceu em 08/02/2018, na gestão do seu sucessor;
34.6. Conclui que não deveria figurar no polo passivo deste processo, uma vez que os recursos não foram utilizados/gastos em sua gestão, ela não era a responsável pela gestão da conta bancária e tampouco pela execução do programa, e o dever de prestar contas competia ao seu sucessor, a teor da SÚMULA TCU 230;
34.7. Cita diversos precedentes jurisprudenciais desta Corte relacionados à responsabilidade do gestor sucessor;
34.8. Afirma que é do gestor sucessor a responsabilidade pela comprovação da boa e regular aplicação dos recursos federais que embora recebidos da gestão que lhe antecedeu, foram-lhe devidamente repassados, cabendo a ele a execução, gestão e respectiva prestação de contas, não havendo que se falar em má aplicação de recursos públicos por parte da Defendente e, menos ainda em ofensa aos princípios basilares da administração pública, já repassou os recursos recebidos para a gestão seguinte;
34.9. Por fim, requer que sejam acatadas as suas alegações de defesa e feita a sua exclusão do polo passivo da presente tomada de contas ou, alternativamente, que seja reconhecido e declarado que não houve desperdício ou dilapidação de recursos públicos da sua parte, sendo julgadas suas contas regulares.
Análise das alegações de defesa da responsável Valmira Alves da Silva:
35.	Incialmente, cabe ressaltar que não é precisa a informação de que não foi executada nenhuma despesa à conta do programa durante a gestão da responsável (ex-Prefeita Municipal no período de 1/1/2013 a 31/12/2016) , pois, conforme se verifica dos extratos bancários acostados aos autos mediante consulta ao site do Banco do Brasil e à base de dados do Sistema RPG-DGI Consultas (peças 56 e 58) , informação esta que é corroborada pelo conteúdo do Despacho DAESP nº 2187000/2021 extraído do Sistema SiGPC (peça 60) , de fato, houve 6 (seis) lançamentos a débito no período de 28/4/2016 a 16/5/2016, dentro da gestão da responsável, conforme se observa na tabela a seguir:
	Data
	Descrição
	Valor R$) 

	28/4/2016
	Transferência on line 664.547.000.009.004
	500,00

	2/5/2016
	TED Transf.Eletr.Disponiv 50.201
	1.250,00

	12/5/2016
	Transferência on line 664.547.000.009.026
	120,00

	12/5/2016
	Transferência on line 664.547.000.009.081
	120,00

	16/5/2016
	Transferência on line 664.547.000.009.026
	60,00

	16/5/2016
	Transferência on line 664.547.000.009.081
	60,00

36.	Por oportuno, deve-se considerar que a maior parte dos recursos federais transferidos permaneceu aplicada em fundo de investimento no período de maio/2016 a janeiro/2021 (conforme atestam os extratos constantes da peça 57) , tendo sido o montante de R$ 280.967,72 (equivalente ao valor original dos recursos transferidos, deduzido das despesas de pequena monta especificadas na tabela do item anterior, e acrescidos dos rendimentos de aplicações financeiras entre maio/2016 e janeiro/2021) restituído aos cofres do FNDE mediante GRU em 4/1/2021 (como se observa à peça 56, p. 5) .
37.	De toda sorte, atualizando-se os valores dos débitos constantes da tabela anterior até o dia 30/3/2021 (peça 63) , chega-se ao valor total atualizado, sem juros, de R$ 2.561,02, o qual representa aproximadamente 1,16% do total histórico dos recursos repassados no âmbito daquela avença (R$ 220.590,00) .
38.	Em função dessa baixa materialidade, entende-se que este valor poderia ser desconsiderado no deslinde deste feito, em reverência ao 'princípio da insignificância', também conhecido como 'princípio da bagatela', assim como pela presença dos seguintes elementos: (i) mínima ofensividade da conduta do agente; (ii) nenhuma periculosidade social da ação; (iii) reduzidíssimo grau de reprovabilidade do comportamento; (iv) inexpressividade da lesão jurídica provocada.
39.	De mais a mais, em razão da baixa materialidade envolvida, o custo das ações de controle a serem adotadas certamente superaria o benefício que poderia delas advir, o que representaria ofensa aos princípios da racionalidade administrativa e da economia processual. 
40.	Por oportuno, deve-se registrar que situações como esta são aceitas pela jurisprudência do Tribunal, tendo um caso concreto similar já sido apreciado por meio de uma decisão envolvendo também o FNDE (Acórdão 8933/2017-TCU-Segunda Câmara; Relatora: Ministra Ana Arraes; Processo Processo 026.707/2013-6) .
41.	Por sua vez, há que se concordar com o fato de que a maior parte do dinheiro continuou disponível para a execução do programa pelo sucessor da responsável, mas as aludidas verbas não foram utilizadas por ele, tendo sido restituídas aos cofres do FNDE via GRU em 4/1/2021 (peça 56, p. 5) , na gestão do sucessor do sucessor.
42.	Por seu turno, conforme entendimentos pacificados na jurisprudência deste Tribunal, salvo casos muito específicos (por exemplo, Prefeitos de Capitais e Governadores de Estados e do Distrito Federal) , não devem ser acatados os argumentos no sentido de que a ex-prefeita sequer administrava a conta bancária específica onde foram depositados os recursos federais e que a execução do programa estava a cargo do secretário municipal de educação à época. No entanto, diante do afastamento do débito residual em razão da aplicação do 'princípio da insignificância', assim como pela devolução da quase totalidade dos recursos aos cofres federais, a rejeição de tais argumentos não produzirá nenhuma repercussão negativa nas contas da responsável.
43.	Adicionalmente, essa Corte de Contas considera que, uma vez instaurada a tomada de contas especial, o TCU deverá julgar as contas regulares, regulares com ressalvas ou irregulares, ainda que a imputação de dano ao erário venha a ser elidida, não havendo que se falar em extinção do processo sem julgamento de mérito por esse motivo (Acórdão 1608/2016-TCU-Primeira Câmara, Relator Ministro-Substituto Weder de Oliveira) .
44.	Destarte, ante o exposto, entende-se que o Tribunal deve acatar parcialmente as alegações de defesa da responsável Valmira Alves da Silva, sobretudo em função da análise dos documentos comprobatórios constantes das peças 56, 57, 58 e 60, e julgar as suas contas regulares com ressalva, com fulcro nos arts. 1º, inciso I, 16, inciso II, 18 e 23, inciso II, da Lei 8.443/1992 c/c com os arts. 1º, inciso I, 208, caput, e 214, inciso II, do RI/TCU.
45.	Por fim, de fato, o prazo para apresentar a prestação de contas dos recursos recebidos venceu em 08/02/2018, na gestão do Sr. Deusivaldo Silva Pimentel, prefeito sucessor, quem não se desincumbiu dessa obrigação e permaneceu revel ante a audiência que lhe foi enviada, devendo as suas contas serem julgadas irregulares, com a aplicação da multa prevista no art. 58, inciso I, da Lei 8.443/1992.
Prescrição da Pretensão Punitiva:
46.	Vale ressaltar que a pretensão punitiva do TCU, conforme Acórdão 1441/2016-TCU-Plenário, Relator Min. Benjamin Zymler, que uniformizou a jurisprudência acerca dessa questão, subordina-se ao prazo geral de prescrição indicado no art. 205 do Código Civil, que é de dez anos, contado da data de ocorrência da irregularidade sancionada, nos termos do art. 189 do Código Civil, sendo este prazo interrompido pelo ato que ordenar a citação, a audiência ou a oitiva dos responsáveis.
47.	No caso em exame, não ocorreu a prescrição, uma vez que a irregularidade sancionada ocorreu em 9/2/2018, e o ato de ordenação da citação ocorreu em 28/11/2019 (peça 29) .
Caracterização da Culpa Grave:
48.	Neste caso, em que fica evidente a falta de transparência e lisura, em virtude do descumprimento do prazo para a apresentação da prestação de contas dos recursos por parte do responsável Deusivaldo Silva Pimentel, a revelar grave inobservância de dever de cuidado no trato com a coisa pública, isto é, ato praticado com culpa grave, pois, na espécie, a conduta do responsável se distancia daquela que seria esperada de um administrador público minimante diligente, num claro exemplo de erro grosseiro a que alude o art. 28 do Decreto-lei 4.657/1942 (Lei de Introdução às Normas do Direito Brasileiro) , incluído pela Lei 13.655/2018 (Acórdão 1689/2019-TCU-Plenário, Relator Min. Augusto Nardes; Acórdão 2924/2018-TCU-Plenário, Relator Min. José Mucio Monteiro; Acórdão 2391/2018-TCU-Plenário, Relator Min. Benjamin Zymler) .
CONCLUSÃO
49.	Em face da análise promovida na seção 'Exame Técnico', verifica-se que o responsável Deusivaldo Silva Pimentel deixou de produzir prova do cumprimento da sua obrigação de prestar contas, ou, caso contrário, das circunstâncias que o impediram de se desincumbir da aludida obrigação, e, instado a se manifestar, optou pelo silêncio, configurando a revelia, nos termos do § 3º, do art. 12, da Lei 8.443/1992. Ademais, inexistem nos autos elementos que demonstrem a boa-fé do responsável Deusivaldo Silva Pimentel ou a ocorrência de outros fatores excludentes de culpabilidade.
50.	Por seu turno, como já se concluiu na seção 'Exame Técnico', este Tribunal deve acatar parcialmente as alegações de defesa da responsável Valmira Alves da Silva, sobretudo em função da análise dos documentos comprobatórios constantes das peças 56, 57, 58 e 60, e julgar as contas da responsável regulares com ressalva, com fulcro nos arts. 1º, inciso I, 16, inciso II, 18 e 23, inciso II, da Lei 8.443/1992 c/c com os arts. 1º, inciso I, 208, caput, e 214, inciso II, do RI/TCU.
51.	Verifica-se também que não houve a prescrição da pretensão punitiva, conforme análise já realizada.
52.	Por fim, tendo em vista que não constam dos autos elementos que permitam reconhecer a boa-fé do responsável Deusivaldo Silva Pimentel, sugere-se que as suas contas sejam julgadas irregulares, nos termos do art. 202, § 6º, do Regimento Interno do TCU, com a aplicação da multa prevista no art. 58, inciso I, da Lei 8.443/1992.
PROPOSTA DE ENCAMINHAMENTO
53.	Diante do exposto, submetemos os autos à consideração superior, propondo ao Tribunal:
a)	considerar revel o responsável Deusivaldo Silva Pimentel (CPF: XXX.019.513-XX) , para todos os efeitos, dando-se prosseguimento ao processo, com fulcro no art. 12, § 3º, da Lei 8.443/1992;
b)	acatar parcialmente as alegações de defesa da responsável Valmira Alves da Silva (CPF: XXX.381.142-XX) , sobretudo em função da análise dos documentos comprobatórios constantes das peças 56, 57, 58 e 60;
c)	julgar regulares com ressalva as contas da responsável Valmira Alves da Silva (CPF: XXX.381.142-XX) , com fulcro nos arts. 1º, inciso I, 16, inciso II, 18 e 23, inciso II, da Lei 8.443/1992 c/c com os arts. 1º, inciso I, 208, caput, e 214, inciso II, do RI/TCU;
d)	julgar irregulares, nos termos dos arts. 1º, inciso I, 16, inciso III, alínea 'a', da Lei 8.443/1992, c/c os arts. 19 e 23, inciso III, da mesma Lei, as contas do responsável Deusivaldo Silva Pimentel (CPF: XXX.019.513-XX) , sem a imposição de débito;
e)	aplicar ao responsável Deusivaldo Silva Pimentel (CPF: XXX.019.513-XX) a multa prevista no art. 58, inciso I, da Lei 8.443/1992 c/c o art. 268 do Regimento Interno do TCU, fixando-lhe o prazo de quinze dias, a contar da notificação, para que comprove, perante o Tribunal (art. 214, III, alínea 'a', do Regimento Interno do TCU) , o recolhimento da dívida aos cofres do Tesouro Nacional, atualizada monetariamente desde a data do acórdão proferido por este Tribunal até a data do efetivo recolhimento, se paga após o vencimento, na forma da legislação em vigor;
f)	autorizar, desde logo, a cobrança judicial da dívida, caso não atendida a notificação, na forma do disposto no art. 28, inciso II, da Lei 8.443/1992;
g)	autorizar também, desde logo, se requerido, com fundamento no art. 26, da Lei 8.443, de 1992, c/c o art. 217, §§ 1º e 2º do Regimento Interno do TCU, o parcelamento da dívida em até 36 parcelas, incidindo, sobre cada parcela, corrigida monetariamente, os correspondentes acréscimos legais, fixando-lhe o prazo de quinze dias, a contar do recebimento da notificação, para comprovar, perante o Tribunal, o recolhimento da primeira parcela, e de trinta dias, a contar da parcela anterior, para comprovar os recolhimentos das demais parcelas, devendo incidir, sobre cada valor mensal, atualizado monetariamente, os juros de mora devidos, no caso do débito, na forma prevista na legislação em vigor, alertando os responsáveis de que a falta de comprovação do recolhimento de qualquer parcela importará o vencimento antecipado do saldo devedor, nos termos do § 2º do art. 217 do Regimento Interno deste Tribunal;
h)	enviar cópia do Acórdão a ser prolatado, juntamente com o Relatório e o Voto que o fundamentarem, à Procuradoria da República no Estado do Pará, nos termos do § 3º do art. 16 da Lei 8.443/1992, c/c o § 7º do art. 209 do Regimento Interno do TCU, para adoção das medidas cabíveis; e
i)	enviar cópia do Acórdão que vier a ser proferido, juntamente com o Relatório e o Voto que o fundamentarem, ao Fundo Nacional de Desenvolvimento da Educação e aos responsáveis, para ciência."
O representante do MP/TCU (peça 67) , procurador Marinus Eduardo De Vries Marsico, manifestou-se de acordo com a proposta da unidade instrutiva, entretanto teceu considerações sobre a aferição da prescrição da pretensão punitiva, conforme parecer abaixo transcrito:
"À vista dos elementos contidos nos autos, manifestamo-nos de acordo com a proposta da Secex-TCE (peça 64) , sem prejuízo das nossas considerações sobre a aferição da prescrição da pretensão punitiva, adiantando que ela não ocorreu nos presentes autos com base no art. 205 do Código Civil/2002, entendimento do Acórdão 1441/2016-TCU-Plenário adotado pela unidade técnica, e que tampouco ocorreria por aplicação da Lei 9.873/99 (Lei da Prescrição Administrativa) , entendimento defendido pela Procuradora-Geral do MP/TCU no julgamento do TC Processo 032.048/2016-5 - ao qual nos alinhamos a análise realizada neste parecer - em atenção a decisões de ambas as turmas do STF posteriores ao  mencionado Acórdão 1441/2016-TCU-Plenário (1.ª Turma: MS 32.201, DJe-173, 4/8/2017; 2.ª Turma: MS 35.512-AgR, DJe-135, 19/6/2019 e MS 36.067, DJe-234, 28/10/2019) .
Nesse sentido, a Lei 9.873/99 (alterada pela Lei 11.941/09) estabelece prazo de prescrição para o exercício da ação punitiva pela Administração Pública Federal, dispondo ainda sobre o termo inicial e as causas de interrupção da respectiva contagem:
Art. 1º Prescreve em cinco anos a ação punitiva da Administração Pública Federal, direta e indireta, no exercício do poder de polícia, objetivando apurar infração à legislação em vigor, contados da data da prática do ato ou, no caso de infração permanente ou continuada, do dia em que tiver cessado.
§ 1º Incide a prescrição no procedimento administrativo paralisado por mais de três anos, pendente de julgamento ou despacho, cujos autos serão arquivados de ofício ou mediante requerimento da parte interessada, sem prejuízo da apuração da responsabilidade funcional decorrente da paralisação, se for o caso.
§ 2º Quando o fato objeto da ação punitiva da Administração também constituir crime, a prescrição reger-se-á pelo prazo previsto na lei penal.
Art. 2º Interrompe-se a prescrição da ação punitiva: 
I - pela notificação ou citação do indiciado ou acusado, inclusive por meio de edital; 
II - por qualquer ato inequívoco, que importe apuração do fato;
III - pela decisão condenatória recorrível.
IV - por qualquer ato inequívoco que importe em manifestação expressa de tentativa de solução conciliatória no âmbito interno da administração pública federal.
Com efeito, a contagem do prazo prescricional será interrompida e restituída na integralidade sempre que verificada a ocorrência de alguma das hipóteses legais, não havendo vedação legal no sentido de que esse prazo seja interrompido mais de uma vez, como ocorrido no presente caso, haja vista a ocorrência de várias hipóteses interruptivas até o momento (desde a ocorrência da irregularidade em 9/2/2018) , cada qual restituindo a integralidade do prazo prescricional previsto na Lei 9.873/99.
Dito isso, nota-se que, além de não ter havido a prescrição decenal da pretensão punitiva prevista no Código Civil de 2002 (conforme sustenta a unidade técnica - peça 64, fl.9) , também não ocorreu a prescrição quinquenal prevista na Lei 9.873/1999. A Administração Pública não demorou mais de cinco anos para cobrar a prestação de contas do gestor responsável, tampouco deixou de movimentar o processo por três anos.  
Assim sendo, à vista dos elementos presentes nos autos, aquiescemos à proposta de encaminhamento defendida pela Secex-TCE (peça 64) em sua integralidade."
	É o relatório.

Tatiane Alves da Silva (OAB/DF 26438).

Procurador Marinus Eduardo De Vries Marsico.

TOMADA DE CONTAS ESPECIAL. FNDE. PROJOVEM CAMPO. EXERCÍCIO 2014. OMISSÃO DE PRESTAR CONTAS. CITAÇÃO. ACATAMENTO PARCIAL DAS ALEGAÇÕES DE DEFESA DA PREFEITA GESTORA. CONTAS REGULARES COM RESSALVAS E QUITAÇÃO. REVELIA DO PREFEITO SUCESSOR. CONTAS IRREGULARES. MULTA. COMUNICAÇÕES.

TOMADA DE CONTAS ESPECIAL (TCE)

Secretaria de Controle Externo de Tomada de Contas Especial (SecexTCE).

Trata-se de tomada de contas especial instaurada pelo Fundo Nacional de Desenvolvimento da Educação (FNDE) , em que foi responsabilizada a Sra. Valmira Alves da Silva, prefeita do município de Novo Repartimento/PA no período de 1/1/2013 a 31/12/2016, e o Sr. Deusivaldo Silva Pimentel, prefeito no período de 1º/1/2017 a 31/12/2020, em razão da omissão de prestar contas dos recursos federais recebidos por força do programa Projovem Campo, ciclo de 2014-2015, com vigência de 23/9/2014 a 23/9/2017.
Os recursos repassados pelo FNDE ao município, no âmbito do referido programa (ciclo 2014/2017) , totalizaram R$ 220.590,00 e o prazo final para registro da prestação de contas no sistema SiGPC encerrou-se em 8/2/2018 (peça 4) .
Devidamente notificados pela entidade concedente sobre a omissão no dever de prestar contas, os responsáveis arrolados não se manifestaram.
Conforme o relatório do tomador de contas especial (peça 17) , o motivo para instauração desta TCE foi a não "comprovação da boa e regular aplicação dos recursos federais repassados à ao município de Novo Repartimento/PA, em face da omissão no dever de prestar contas dos valores transferidos, no âmbito do PROJOVEM CAMPO, no exercício de 2014". 
O referido relatório concluiu que o prejuízo importaria no valor original de R$ 220.590,00, imputando-se a responsabilidade à Sra. Valmira Alves da Silva e ao Sr. Deusivaldo Silva Pimentel, ambos na condição de gestores dos recursos, considerando que a vigência do programa adentrou à gestão sucessora, sendo esse último também pelo dever de prestar contas. 
A Secretaria Federal de Controle Interno certificou a irregularidade das contas (peça 20) e a autoridade ministerial supervisora atestou ciência do processo (peça 22) .
Neste Tribunal, foi promovida citação da Sra. Valmira Alves da Silva, pela não comprovação da boa e regular aplicação dos recursos federais repassados ao município de Novo Repartimento/PA, em face da omissão no dever de prestar contas, e audiência do Sr. Deusivaldo Silva Pimentel, devido ao não cumprimento do prazo originalmente estipulado para prestação de contas do Projovem Campo, no exercício de 2014.
Transcorrido o prazo regimental, o responsável Deusivaldo Silva Pimentel permaneceu silente e a responsável Valmira Alves da Silva apresentou as suas alegações de defesa (peças 41, 42, 43, 44 e 45) .
A Secretaria de Controle Externo do Tomada de Contas Especial (SecexTCE) , em análise de mérito, propôs acatar parcialmente as alegações de defesa da Sra. Valmira Alves da Silva e julgar suas contas regulares com ressalvas, com fulcro nos arts. 1º, I, 16, II, 18 e 23, II, da Lei 8.443/1992, bem como considerar revel o Sr. Deusivaldo Silva Pimentel, julgando suas contas irregulares nos termos do art. 202, § 6º, do RI/TCU, com a aplicação da multa prevista no art. 58, I, da Lei 8.443/1992.
O MP/TCU, representado pelo procurador Marinus Eduardo De Vries Marsico, manifestou-se de acordo com a proposta da unidade instrutiva (peça 67) .
II
O principal argumento apresentado pela Sra. Valmira Alves da Silva foi de que o montante histórico total de R$ 220.590,00, transferido ao município à conta do programa "não foi utilizado pela defendente, que deixou o cargo de prefeita em 31/12/2016" e que tais recursos se encontravam até a data da apresentação das alegações de defesa, depositado na conta corrente específica. De modo a comprovar tal afirmação, a responsável juntou aos autos cópia dos extratos bancários (peça 42) .
Conclui, nesse sentido, que não há que se falar em desvio de verba pública, uma vez que o dinheiro continuou disponível para a execução do programa pelo seu sucessor, bem como afirma que era "do gestor sucessor a responsabilidade pela comprovação da boa e regular aplicação dos recursos federais que, embora recebidos da gestão que lhe antecedeu, foram-lhe devidamente repassados, cabendo a ele a execução, gestão e respectiva prestação de contas, não havendo que se falar em má aplicação de recursos públicos por parte da Defendente".
A unidade instrutiva, embora tenha destacado que não era precisa a informação de que foi executada nenhuma despesa à conta do programa durante a gestão da responsável, considerando a existência de seis lançamentos a débito no período de 28/4/2016 a 16/5/2016, no total de R$ 2.561,02, ponderou que a maior parte dos recursos federais transferidos permaneceu aplicada em fundo de investimento no período de maio/2016 a janeiro/2021 (conforme atestam os extratos constantes da peça 57) .
Verificou, ademais, que "o montante de R$ 280.967,72 (equivalente ao valor original dos recursos transferidos, deduzido das despesas de pequena monta especificadas na tabela do item anterior, e acrescidos dos rendimentos de aplicações financeiras entre maio/2016 e janeiro/2021) foi restituído aos cofres do FNDE mediante GRU em 4/1/2021 (como se observa à peça 56, p. 5) ".
Concordo com o exame da Secex-TCE no sentido que a baixa materialidade dos recursos utilizados conduz à desconsideração desses valores para o deslinde destes autos, em observância ao princípio da insignificância. 
Além disso, como confirmado pela unidade instrutiva, a maior parte dos recursos transferidos pelo FNDE continuou disponível para a execução do programa pelo sucessor da responsável, mas as aludidas verbas não foram utilizadas por ele, tendo sido restituídas aos cofres do FNDE via GRU em 4/1/2021 (peça 56, p. 5) , na gestão sucessora a do Sr. Deusivaldo Silva Pimentel.
A reprogramação dos recursos está prevista no art. 17 da resolução FNDE 11, de 16 de abril de 2014, que estabelece os critérios e as normas para a transferência de recursos financeiros para as ações do Projovem Campo:
"Art. 17. O eventual saldo de recursos, entendido como a disponibilidade financeira existente na conta corrente do Programa em 31 de dezembro do ano em que o repasse foi efetuado, deverá ser reprogramado para o exercício subsequente e sua aplicação será destinada exclusivamente ao custeio de despesas previstas no Projovem Campo - Saberes da Terra, nos termos desta resolução."
Acolho, portanto, a proposta da unidade de acolher parcialmente as alegações de defesa apresentadas pela Sra. Valmira Alves da Silva e julgar suas contas regulares com ressalvas, com fulcro nos arts. 1º, I, 16, II, 18 e 23, II, da Lei 8.443/1992.
Em relação ao Sr. Deusivaldo Silva Pimentel, o relatório do tomador lhe imputou responsabilidade tanto pela gestão dos recursos, considerando que a vigência do programa adentrou o seu período de gestão (23/9/2014 a 23/9/2017) , como pelo dever de prestar contas, por ter vencido o prazo para tal obrigação em sua gestão (08/02/2018) .
Nesta Corte de Contas, o responsável foi chamado em audiência especificamente pela omissão de prestar contas. Em exame de mérito, a Secex-TCE propôs considerá-lo revel e, destacando que não há nos autos elementos que demonstrem a boa-fé do responsável ou a ocorrência de outros fatores excludentes de culpabilidade, que suas contas sejam julgadas irregulares, com a aplicação da multa prevista no art. 58, I, da Lei 8.443/1992.
Inobstante esse responsável não ter sido citado pela gestão dos recursos, o fato demonstrado pela Sra. Valmira Alves da Silva de que os recursos permaneceram na conta corrente específica mesmo após a gestão do Sr. Deusivaldo Silva Pimentel, bem como a posterior devolução desses recursos, podem ser aproveitadas ao responsável, tornando desnecessária a realização de citação. 
No que diz respeito à conduta de não ter prestado contas, concordo com a proposta da unidade instrutiva, visto que o prazo para registro no SiGPC/FNDE da comprovação da aplicação ou não aplicação dos recursos recebidos venceu em sua gestão (08/02/2018) e o responsável não se manifestou desde a origem desta TCE, deixando de apresentar justificativa e produzir provas das circunstâncias que o impediram ou desincumbiram dessas responsabilidades. Dessa forma, suas contas devem ser julgadas irregulares, com a aplicação da multa prevista no art. 58, inciso I, da Lei 8.443/1992, conforme proposto.
Destaco por fim, que não ocorreu a prescrição da pretensão punitiva, nos termos Acórdão 1441/2016-TCU-Plenário, uma vez que a irregularidade sancionada ocorreu em 9/2/2018 e o ato de ordenação da citação ocorreu em 28/11/2019.
Diante do exposto, acolho as propostas formuladas pela SecexTCE, com o aval do MP/TCU, e manifesto-me pela aprovação do acórdão que ora submeto à apreciação deste Colegiado. 
TCU, Sala das Sessões, em 31 de agosto de 2021.
Weder de Oliveira 
Relator